---
title: "Neuroimaging: Formats and Visualization - week 2"
author: "Mário O. de Menezes"
date: "07/05/2021"
output: html_document
---

```{r setup, include=FALSE}
knitr::opts_chunk$set(echo = TRUE)
knitr::opts_knit$set(root.dir = "~/datasets/Neurohacking_data-0.2/")
```

```{r}
library(oro.dicom)
```

# DICOM Files

## Loading one slice of DICOM image set

```{r}
slice <- readDICOM("BRAINIX/DICOM/FLAIR/IM-0001-0011.dcm")
```
```{r}
class(slice)
```
```{r}
names(slice)
```
```{r}
class(slice$hdr)
```
```{r}
class(slice$hdr[[1]])
```
```{r}
class(slice$img)
```
```{r}
class(slice$img[[1]])
```
```{r}
dim(slice$img[[1]])
```
```{r out.width='4cm', out.height='4cm'}
d <- dim(t(slice$img[[1]]))
image(1:d[1], 1:d[2], t(slice$img[[1]]), col = gray(0:64/64))
```

```{r}
slice$img[[1]][101:105,121:125]
```

```{r}
hist(slice$img[[1]][,],breaks = 50, xlab = "FLAIR", prob=T, col=rgb(0,0,1,1/4), main = "")
```

## DICOM Header Information

```{r}
hdr <- slice$hdr[[1]]
names(hdr)
```


```{r}
hdr$name
```

```{r}
# resolution of image (in mm)
# dimension of each pixel
hdr[hdr$name == "PixelSpacing", "value"]
```

```{r}
# image acquisition parameter
# put in the experimental method of a paper
hdr[hdr$name == "FlipAngle",]
```

## Loading multiple DICOM Files


```{r}
slice_T1 = readDICOM("BRAINIX/DICOM/T1/IM-0001-0007.dcm")
```

```{r}
all_slices_T1 <- readDICOM("BRAINIX/DICOM/T1/")
```

```{r}
dim(all_slices_T1$img[[11]])
```
```{r}
hdr <- all_slices_T1$hdr[[11]]
```
```{r}
# higher resolution, smaller pixel dimensions
hdr[hdr$name == "PixelSpacing","value"]
```


# NIfTI Format

## From DICOM to NIfTI

```{r}
nii_T1 <- dicom2nifti(all_slices_T1)
```
```{r}
d <- dim(nii_T1); d; class(nii_T1)
```
```{r}
image(1:d[1], 1:d[2], nii_T1[,,11], col=gray(0:64/64), xlab = "", ylab = "")
```

## Write and Read NIfTI Files


```{r}
library(oro.nifti)
```

```{r}
fname = "Output_3D_File"
writeNIfTI(nii_T1, filename=paste0("BRAINIX/NIfTI/",fname))
list.files("BRAINIX/NIfTI/", pattern = "Output_3D_File")
```

```{r}
list.files("BRAINIX/NIfTI/", pattern = "T")
```

```{r}
nii_T2 <- readNIfTI("BRAINIX/NIfTI/T2.nii.gz", reorient = FALSE)
dim(nii_T2)
```


# Basic Visualization

```{r}
library(oro.nifti)
```

```{r}

fname <- "BRAINIX/NIfTI/Output_3D_File"
nii_T1 <- readNIfTI(fname=fname)
print(nii_T1)
d <- dim(nii_T1)
```

```{r}
image(1:d[1],1:d[2], nii_T1[,,11],xlab = "", ylab = "")
```

A função `graphics::image` usa como default `heat.colors(12)`, ou seja, um mapa de cores onde valores baixos dos pixels são mapeados em cores mais quentes (vermelho) e valores altos dos pixeis são mapeados em cores mais claras (amarelo).
As cores podem ser resetadas usando `col=gray(0:64/64)`.

O pacote `oro.nifti` tem uma função `image` que é mais esperta ao plotar objetos do tipo `nii`. Embora pareça a mesma função, o **R** vai saber que estamos chamando a função `oro.nifti::image` -- é uma resolução do tipo polimorfismo em linguagens orientadas a objeto.

```{r}
image(nii_T1, z = 11, plot.type = "single")
```

Se não usamos o argumento `plot.type = single`, a função `image` vai plotar todos os slices no eixo _axial_ (default).

```{r}
image(nii_T1)
```

Visualização Ortográfica -- todos os planos: Coronal, Sagital e Axial.

```{r}
orthographic(nii_T1, xyz = c(200,220,11))
```


## Extracting data from images

### Histograms

```{r}
par(mfrow = c(1,2))
o <- par(mar=c(4,4,0,0))
hist(nii_T1, breaks = 75, prob = T, xlab = "T1 intensities", col = rgb(0,0,1,1/2), main = "")
hist(nii_T1[nii_T1 > 20], breaks = 75, prob = T, xlab = "T1 intensities > 20", col = rgb(0,0,1,1/2), main = "")
```


Como temos muitos pixels com intensidade 0 (preto), a visualização pode ficar comprometida. Uma alternativa é diminuir a faixa dinâmica dos valores dos pixels. Por exemplo, setar pixels com valores acima de 100 todos iguais a 100, se nosso interesse é na região de valores abaixo. Com isso teremos uma faixa dinâmica menor e a visualização ficará melhor nessa faixa.

### Backmapping One Slice

Vamos criar uma máscara para sobrepor na imagem e visualizar uma região de pixels de interesse. 
Selecionamos apenas pixels com valores entre 300 e 400.

```{r}
is_btw_300_400 <- ((nii_T1 > 300) & (nii_T1 < 400))
nii_T1_mask <- nii_T1
nii_T1_mask[!is_btw_300_400] <- NA
overlay(nii_T1,nii_T1_mask, z = 11, plot.type = "single")
```

Esta grande área vermelha corresponde à "white matter" no cérebro!



```{r}
overlay(nii_T1,nii_T1_mask)
```

Top left corner: bottom of the brain; and starts going up as you move left to right.


Na visão ortográfica fica interessante também, sem a sobreposição.

```{r}
orthographic(nii_T1, nii_T1_mask, xyz = c(200,220,11), text = "Image overlaid with mask", text.cex = 1.5)
```


# Basic Data Manipulation

### Reading Data

```{r}
mridir <- "kirby21/visit_1/113/"
```

```{r}
T1 <- readNIfTI(file.path(mridir,"113-01-MPRAGE.nii.gz"), reorient = FALSE)
```

```{r}
orthographic(T1)
```

Esta é uma imagem bem extensa da cabeça, indo até o pescoço; é diferente da imagem anterior, que parava na base da cabeça.

**Carregando uma máscara**

É uma imagem binária, que será utilizada como máscara, isto é, para selecionar, sobrepor na imagem original. Representa áreas do cérebro que estamos interessados.

```{r}
mask <- readNIfTI(file.path(mridir, "113-01-MPRAGE_mask.nii.gz"), reorient = FALSE)
orthographic(mask)
```


Aplicadno a máscara: multiplicação.

Só vai restar o que for 1 na máscara!

```{r}
masked.T1 <- T1*mask
orthographic(masked.T1)
```


Loading the follow-up T1-w image from the Kirby21 data. 

_Os caminhos dos arquivos estão um pouco diferente do que aparece nos slides; provavelmente houve uma reorganização mas não mexeram nas aulas_.

```{r}
mridir2 <- "kirby21/visit_2/113/"
```

```{r}
T1.follow <- readNIfTI(file.path(mridir2, "113-02-MPRAGE.nii.gz"), reorient = FALSE)
```

Subtraindo o baseline T1-w scan do follow-up T1-w scan:

```{r}
subtract.T1 <- T1.follow - T1
min(subtract.T1)
max(subtract.T1)
```

```{r}
orthographic(subtract.T1)
```


# Transformations and Smoothing


## Log-Scale Histogram

```{r}
im_hist <- hist(T1, plot = FALSE)
par(mar = c(5,4,4,4) + 0.3)
col1 = rgb(0,0,1,1/2)
plot(im_hist$mids, im_hist$count, log = "y", type = 'h', lwd= 10, lend = 2, col = col1, xlab = "Intensity Values", ylab = "Count (Log Scale)")
```

## Log-Scale Histogram with Linear Transfer Function

```{r}
par(mar = c(5,4,4,4) + 0.3)
col1 = rgb(0,0,1,1/2)
plot(im_hist$mids, im_hist$count, log = "y", type = 'h', lwd= 10, lend = 2, col = col1, xlab = "Intensity Values", ylab = "Count (Log Scale)")
par(new = TRUE)
curve(x*1, axes = FALSE, xlab = "", ylab = "", col = 2, lwd = 3)
axis(side = 4, at = pretty(range(im_hist$mids))/max(T1), labels = pretty(range(im_hist$mids)))
mtext("Original Intensity", side = 4, line = 2)
```


## Define a different transfer function

Let's define a linear spline. Other definitions are possible

```{r}
lin.sp <- function(x, knots, slope) {
  knots <- c(min(x), knots, max(x))
  slopeS <- slope[1]
  for (j in 2:length(slope)){
    slopeS <- c(slopeS, slope[j] - sum(slopeS))
  }
  rvals <- numeric(length(x))
  for (i in 2:length(knots)) {
    rvals <- ifelse(x >= knots[i-1], slopeS[i-1]*(x - knots[i-1]) + rvals, rvals)
  }
  return(rvals)
}

# Define a spline with two knots and three slopes
knot.vals <- c(.3, .6)
slp.vals <- c(1, .5, .25)
```


## Plot the spline transfer function

```{r}
par(mar = c(5,4,4,4) + 0.3)
col1 = rgb(0,0,1,1/2)
plot(im_hist$mids, im_hist$count, log = "y", type = 'h', lwd= 10, lend = 2, col = col1, xlab = "Intensity Values", ylab = "Count (Log Scale)")
par(new = TRUE)
curve(lin.sp(x, knot.vals, slp.vals), axes = FALSE, xlab = "", ylab = "", col = 2, lwd = 3)
axis(side = 4, at = pretty(range(im_hist$mids))/max(T1), labels = pretty(range(im_hist$mids)))
mtext("Transformed Intensity", side = 4, line = 2)
```


## Aplicando efetivamente as transformações

```{r}
par(mfrow = c(1,2))
trans_T1 <- lin.sp(T1, knot.vals*max(T1), slp.vals)
image(T1, z=150, plot.type="single", main = "Original Image")
image(trans_T1, z = 150, plot.type = "single", main = "Transformed Image")
```


## Smoothing

`AnalyzeFMRI::GaussSmoothArray` -- apply a Gaussian smooth to the image

Smooth the image with a Gaussian smoother (~ 1 minute)

```{r}
library(AnalyzeFMRI)
```

```{r}
smooth.T1 <- GaussSmoothArray(T1, voxdim = c(1,1,1), ksize = 11, sigma = diag(3,3), mask = NULL, var.norm = FALSE)
```

```{r}
orthographic(smooth.T1)
```



# Basic MRI Contrasts

## Multi-sequence structural MRI

**Fluid-attenuated inversion recovery (FLAIR)**

```{r}
mridir <- "BRAINIX/NIfTI/"
sequence <- "FLAIR"
```

```{r}
volume.f <- readNIfTI(file.path(mridir, paste0(sequence,".nii.gz")), reorient = FALSE)
```

```{r}
volume.f <- cal_img(volume.f)
```


Axial slice

```{r}
image(volume.f, z = 12, plot.type = "single")
```


**T1-weighted (T1)**

```{r}
sequence <- "T1"
```

```{r}
volume.t1 <- readNIfTI(file.path(mridir, paste0(sequence,".nii.gz")), reorient = FALSE)
volume.t1 <- cal_img(volume.t1)
```

```{r}
image(volume.t1, z= 12, plot.type = "single")
```


**T2-weighted (T2)**

```{r}
sequence <- "T2"
```

```{r}
volume.t2 <- readNIfTI(file.path(mridir, paste0(sequence,".nii.gz")), reorient = FALSE)
volume.t2 <- cal_img(volume.t2)
```

```{r}
image(volume.t2, z= 12, plot.type = "single")
```



Data Structure

$$Y_m(v)$$
where:
* $m$ is the contrast (*FLAIR, T2, PD, T2*);
* $v$ is the voxel (with $x,y,z$ coordinates).




